臺灣高等法院臺中分院刑事判決　　　　94年度上訴字第1952號
上　訴　人　臺灣臺中地方法院檢察署檢察官
被　　　告　乙○○
上列上訴人因偽造文書等案件，不服臺灣臺中地方法院94年度訴
字第145號中華民國94年8月10日第一審判決（起訴案號：臺灣臺
中地方法院檢察署92年度調偵續字第9號），提起上訴，本院判
決如下：
    主　  文
上訴駁回。
    事 　 實
一、緣乙○○於民國九十一年二月一日，以新臺幣（以下同）十
    八萬元之價格，委由甲○○承攬其位於臺中市○○路○段九
    十八之十四、十五號之裝潢工程，詎其竟基於行使偽造私文
    書之犯意，於甲○○開具估價單三張時，接續在該三張估價
    單上偽簽「張家菖」之簽名三枚，並持交予甲○○而行使之
    ，表示已同意以估價單上之金額委請甲○○承作上揭工程，
    足以生損害於「張家菖」及甲○○對契約當事人之正確性。
    嗣甲○○依約施工後，詎乙○○因已無清償能力，竟另意圖
    為自己不法之所有，明知其持有之誠泰銀行大里分行帳號0
    0000000之一號、支票號碼ＢＡ0000000號、
    金額三十萬元、發票人為詹文裕之支票一張，係屬無法兌現
    之人頭支票，竟於九十一年二月一日至八日間某日，在前揭
    工程施工處持上開支票向甲○○借款四萬元，致甲○○誤認
    該支票得以兌現而陷於錯誤，借款並交付四萬元現金予乙○
    ○。嗣甲○○持前揭支票至誠泰銀行提示無法兌現後，始知
    受騙。
二、案經被害人甲○○訴請臺灣臺中地方法院檢察署檢察官偵查
    起訴。
    理 　 由
一、被告乙○○經本院傳喚未到庭，其經原審訊據被告乙○○坦
    承前揭行使偽造私文書犯行，惟矢口否認有詐欺犯行，辯稱
    ：因林英源急需用款，故伊始持林英源所交付予伊之前揭支
    票向甲○○借款，伊不知該支票無法兌現云云。經查：
（一）前揭犯罪事實，業據證人即告訴人甲○○於原審證述明確
      （原審卷第六十一至六十六頁），並有估價單影本三紙（
      九十一年度發查字第一一○五號卷第五至七）、支票影本
      一紙（同前卷第八頁）、字據影本一紙（同前卷第九頁）
      在卷可稽。
（二）次查詹文裕自九十一年二月起至同年四月止，於前揭誠泰
      銀行大里分行及另臺中商銀西臺中分行、板信商銀臺中分
      行、聯信商銀公益簡易分行等銀行退票之支票張數達二百
      十八張，全部退票金額達三千八百七十七萬五千二百七十
      六元等情，此有法務部票據信用資訊連結作業查詢明細表
      一份（九十二年度調偵續字第九號卷第四十七至五十五頁
      ）在卷可稽，其於短期內簽發如此鉅額大量之支票且均遭
      退票，則其簽發支票時顯無屆期兌現之意，參酌證人詹文
      裕屢經原審法院傳喚、拘提無著，堪認前揭支票確屬詹文
      裕大量簽發而無法兌現之人頭支票，乃被告竟持該支票向
      證人甲○○借取四萬元之現金，被告所為自該當詐欺罪施
      用詐術之構成要件並致甲○○陷於錯誤甚明。
（三）被告固以前詞置辯，惟查證人林英源於原審證稱：伊僅曾
      因入股思念痕跡餐廳匯款二十萬元予被告，嗣伊與被告即
      未有何金錢往來，又前揭支票與伊無涉，伊未曾交付該支
      票予被告等語（原審卷第七十五、七十六頁）明確，足見
      被告所辯前揭支票係林英源所交付一節係屬不實。又證人
      甲○○證稱：被告於交付前揭支票予伊時，稱該支票係其
      母親轉交予被告等語（原審卷第六十三頁），經核亦與被
      告前揭所辯不符，足見被告對該支票之來源於交付予證人
      甲○○時即有隱瞞，審酌苟被告認該支票有兌現之可能，
      衡情要無於交付時刻意隱瞞甲○○之必要，是堪認被告於
      交付支票時即對該支票係屬人頭支票一節應有認識，基此
      ，被告既知悉該支票係屬人頭支票，乃其仍持向甲○○借
      款，其主觀上自具為自己不法所有之詐欺取財意圖甚明。
（四）綜上所述，被告所辯，顯為卸責之詞，不足採信，本案事
      證明確，被告犯行堪以認定。
二、論罪科刑之理由
（一）按被告於證人甲○○之估價單上，偽簽「張家菖」之簽名
      後，交回證人甲○○，係表示同意以估價單上之金額委請
      甲○○承作上揭工程，有契約之性質，且足生損害於「張
      家菖」及甲○○對契約當事人之正確性，依刑法第二百二
      十條第一項之規定，應以私文書論。又被告將上開估價單
      交回甲○○時，既係表示同意以估價單上之金額委請甲○
      ○承作上揭工程，自對該文書內容有何主張，應認亦有行
      使該文書之行為。是核被告所為，係犯刑法第二百十六條
      、二百十條行使偽造準私文書罪，另交付上開支票向甲○
      ○詐借款項，則係犯刑法第三百三十九條第一項之詐欺取
      財罪。
（二）被告在前揭估價單上偽造「張家菖」之簽名，屬偽造準私
      文書之部分行為；偽造準私文書後復持以行使，偽造之低
      度行為，應為行使之高度行為所吸收，均不另論罪。被告
      前開行為係本於單一犯意，於密接之時間、在同一地點實
      施，而侵害同一法益，均係接續犯。
（三）按刑法上之牽連犯，係指犯罪行為者意念中祇欲犯某罪，
      而其實施犯罪之方法，或其實施犯罪之結果，觸犯行為人
      目的行為以外之其他罪名而言。牽連犯的數行為間，有無
      方法或結果行為與目的行為之牽連關係存在，並應參酌行
      為時客觀的事實以為決定，亦即在客觀上認其方法或結果
      行為，與犯罪之目的行為，有不可分離之直接密切關係，
      始克成立（最高法院七十九年台上字第五四七號判例參照
      ）。足見牽連犯之成立需主觀上行為人意念中祇有犯某罪
      之欲念，且依一般社會經驗為客觀之觀察，行為人為實現
      其「目的」罪時，通常須以實現「方法」罪之行為為方法
      ，始得認其具有牽連關係。本案被告係以借款為由向甲○
      ○詐取前揭款項，核與被告與甲○○間之承攬契約無直接
      之關連性（公訴人另認詐取工程材料部分不另為無罪之諭
      知，詳後述），故被告所犯之行使偽造準私文書罪與詐欺
      取財罪間並無方法目的之牽連關係，其所犯前揭二罪，犯
      意各別，罪名不同，應予分論併罰，公訴意旨以被告所犯
      前揭二罪間有牽連犯之關係，容有未洽。
（四）原審依刑法第216條、第210條、第339條第1項、第41條第
      1項前段、第51條第5款、第219條，罰金罰鍰提高標準條
      例第1條前段、第2條，爰審酌被告素行不佳，有詐欺、違
      反動產擔保交易法等前案紀錄，此有臺灣高等法院被告全
      國前案紀錄表一份在卷可按，犯罪之動機、目的、手段，
      犯罪所生之危害非重，犯罪後雖曾與告訴人於偵查中成立
      調解，惟未能履行，又於偵查中迭經通緝始到案，於原審
      審理中復否認犯行，然又與告訴人再度成立和解等一切情
      狀，量處如原審主文所示之刑，並定其應執行刑及諭知易
      科罰金之折算標準。被告於估價單三張上偽造之「張家菖
      」簽名三枚，應依刑法第二百十九條宣告沒收，核無不合
      ，檢察官此部分上訴意旨略以：被告利用被害人缺乏經驗
      ，一經和解即表明拒不履行，致被害人受二度傷害，素行
      不良，犯後態度惡劣，毫無悔悟之意，原審量刑過輕等情
      ，惟查本件被告詐得之款項非鉅，情節尚輕，原審量刑妥
      適，檢察官此部分上訴非有理由，應予駁回。
三、不另為無罪諭知部分
（一）公訴意旨另略以：被告意圖為自己不法之所有，委由甲○
      ○承攬前揭工程時，以前揭行使偽造私文書之方式隱匿其
　　　真實身分，致甲○○陷於錯誤，提供工程材料為被告裝潢
  　  前揭工程。因認被告此部分亦涉犯刑法第三百三十九條第
    　一項之詐欺取財罪嫌。
（二）經查被告確有因欲於前揭中港路址經營思念痕跡餐廳而為
      裝潢工程一節，業據證人李英源證述在卷（原審卷第七十
      六頁），證人甲○○亦證稱：「我完工時，該店的內部已
      裝潢完成，看起來應該是可以營業，只剩壁紙還沒有貼上
      。之後被告沒有給我錢，因為被告有給我鑰匙，除了裝上
      去的燈跟熱水器、排油煙機可以拆卸的物品有取回以外，
      其他因為已經附著在建物上，無法取回」等語（原審卷第
      六十四頁），參以證人甲○○所為之工程係屬裝潢工程，
      所加工之料料，顯多係附著於該餐廳內而無從加以變賣得
      利，則以被告委由甲○○施作工程時既確原欲於該處經營
      餐廳，而其嗣後雖因故未能經營，惟證人甲○○既已取回
      可拆卸之物，且其餘物品亦未有遭被告變賣等情觀察，被
      告實未有因甲○○之前揭施工受有何利益，是被告於委由
      甲○○承作前揭工程時，其主觀上應無為自己不法所有之
      意圖。
（三）綜上所述，公訴人起訴被告此部分之犯罪尚屬不能證明，
      原應為無罪之諭知，惟公訴意旨認此部分與前揭有罪之詐
      欺取財部分，有連續犯之裁判上一罪關係，爰不另為無罪
      之諭知，核無不合，檢察官此部分上訴意旨略以：原審以
      被害人甲○○已取回施作之工程原料，認被告未因甲○○
      施作之工程而受有利益，而不另為無罪諭知，固非無見。
      惟詐欺本質係即成犯，自被害人交付物品時起，詐欺犯罪
      即成立，不因事後被害人取回受騙之物而有影響。本案被
      告自始至終均未清償被害人任何工程款項，且於接洽工程
      之初即以偽名「張家菖」與被害人書立估價單，顯見被告
      自始即無履行契約義務之意，否則何須如此？是被告確有
      不法所有之意圖，應甚明顯。且施作之材料一經使用，拆
      回之後是否確可以同價格再行售出施作，亦非無疑。原審
      僅以被害人取回施作之材料即認被告無不法所有之意圖，
      亦難令人甘服云云，惟查被告確係為經營餐廳而進行餐廳
      裝潢，嗣因餐廳未能營業，而裝潢工程所加工材料，能取
      回者均由甲○○取回，其餘均附著於餐廳裝潢上，原審以
      該物並不能拆卸變賣，而認被告尚難認有詐欺之意圖，核
      原審之認定並無違誤，檢察官此部分上訴非有理由，併此
      敘明。
四、被告經合法傳喚，無正當理由不到庭，爰不待其陳述，逕行
    判決。
五、據上論結，應依刑事訴訟法第371條、第368條，判決如主文
    。
本案經檢察官丙○○到庭執行職務。
中　　華　　民　　國　　94　　年　　11　　月　　8　　 日
              刑事第六庭  審判長法　官　李　文　雄
                                法　官　邱　顯　祥
                                法　官　劉　連　星
上列正本證明與原本無異。
偽造文書部分得上訴。
詐欺罪部分不得上訴。
如不服本判決應於收受送達後十日內向本院提出上訴書狀，其未
敘述上訴之理由者並得於提起上訴後十日內向本院補提理由書（
均須按他造當事人之人數附繕本）。
                                書記官　陳　秀　真
中　　華　　民　　國　　94　　年　　11　　月　　8 　　日
附錄論罪科刑法條：
中華民國刑法第339條
（普通詐欺罪）
意圖為自己或第三人不法之所有，以詐術使人將本人或第三人之
物交付者，處五年以下有期徒刑、拘役或科或併科一千元以下罰
金。
以前項方法得財產上不法之利益或使第三人得之者，亦同。
前二項之未遂犯罰之。
中華民國刑法第216條
 (行使偽造變造或登載不實之文書罪)
行使第210條至第215條之文書者，依偽造、變造文書或登載不實
事項或使登載不實事項之規定處斷。
中華民國刑法第210條
 (偽造變造私文書罪)
偽造、變造私文書，足以生損害於公眾或他人者，處五年以下有
期徒刑。　　　　　　　　　　　　　　　　　　　　　　  Ｉ
